【裁判字號】    94,易,908
【裁判日期】    950724
【裁判案由】    詐欺
【裁判全文】
臺灣高雄地方法院刑事判決               94年度易字第908號
公  訴  人  臺灣高雄地方法院檢察署檢察官
被      告  戊○○
            丁○○
            己○○
            庚○○
共     同
選任辯護人  林伯祥律師
上列被告等因詐欺案件，經檢察官提起公訴（93年度偵字第1907
4 號），本院判決如下：
    主  文
戊○○共同意圖為自己不法之所有，以詐術使人將本人之物交付
，處有期徒刑捌月。扣案之海報捌張沒收之。
丁○○、己○○及庚○○均無罪。
    事  實
一、戊○○為皇朝顧問企業社（設高雄市苓雅區○○○路284 號
    9 樓之1） 負責人，與擔任總經理、副總經理之甲○○、乙○○（由檢察官另聲請併案審理）及綽號「洪霖」之陳雲龍
    （真實姓名、年籍均不詳）之成年男子，均明知其等並無實
    際能力提供所招募所謂之「學員」關於男性公關之工作，以
    及該公司成立目的係以向培訓人員詐騙收取費用為目的，竟
    共同意圖為自己不法所有之犯意聯絡，以在報紙刊載廣告，
    應徵男性公關，保證日入新台幣（下同）5000元（即月入15
    萬元）為名義，並於電話或面談中，以及上址辦公室內以張
    貼海報方式，對應徵者表示渠等確係從事男性公關培訓事業
    ，並待培訓完成後，即可經由渠等介紹至酒店、舞廳等場所
    從事男性公關之服務，以及從事公關服務將獲致優渥高達每
    月十數萬報酬等情；致依報紙廣告前往上址應徵之丙○○，
    於93年7 月23日加入該公司。其後，渠等即陸續以治裝、印
    製名片、需給大班紅包等費用為名目，致丙○○陷於錯誤，
    而以信用卡或向銀行貸款等方式支付前開費用，總計共178
    萬元。嗣丙○○因查覺有異，乃向警方報案，經警於93年7
    月23日持本院核發之搜索票進行搜索，並於上址扣得皇朝顧
    問企業社即戊○○所有之海報8 張，其餘扣得之物則如附表
    所示。
二、案經高雄市政府警察局苓雅分局報請臺灣高雄地方法院檢察
    署檢察官偵查起訴。
    理  由
壹、證據能力方面
一、本件起訴書內憑以認定被告犯行之證據，均經被告及辯護人
    於審判程序同意作為證據，本院審酌證人丙○○、戊○○、
    丁○○、己○○及庚○○等人於警詢所為之陳述雖為審判外
    之供述證據，作成時均無外力所影響，其他書面陳述製作時
    亦非預定將來供本案訴訟所用，均認為適當，依刑事訴訟法
    第159 條之5 第1 項規定，均得作為證據。
二、又證人丙○○於偵查中向檢察官所為之陳述，業經丙○○具
    結，且本院審酌其陳述時之外在環境，並無顯不可信之情況
    ，依刑事訴訟法第159 條之1 第2 項規定，應認其於偵查中
    向檢察官所為之陳述，得為證據。至證人戊○○、丁○○、
    己○○及庚○○於偵查中向檢察官所為之陳述，因未經具結
    ，應認不具證據能力，併予敘明。
貳、被告戊○○部分：
一、訊據被告戊○○否認有何詐欺犯行，辯稱：伊為皇朝顧問企
    業社負責人，但未處理財務，未經手告訴人丙○○交付之款
    項，亦不知「洪霖」與告訴人間商議何事，僅於事後聽聞告
    訴人有意與其另行投資酒店，但未收到股款云云。
二、認定犯罪事實所憑之理由及對被告辯解之判斷 ─
  (一)被告皇朝顧問企業社負責人，自93年2 月24日開始經營，設
    備費用、租金、訓練費用等均由其支出，並以刊登報紙方式
    招募學員，錄用後，經受訓講習上班後才可賺錢，公司有為
    學員打通關之需要，有收治裝費、禮金（打點用）、印名片
    等，均由現場總經理甲○○負責處理等語，業據其自承在卷
    （詳警卷第1-2 頁），並有營利事業登記證在卷可稽，核與
    證人即告訴人丙○○警詢所陳因見報紙刊登廣告，於93年7
    月23日前往應徵公關，有繳交治裝、禮金、印名片等費用，
    並有填寫契約書，金錢均繳給凌君，貸款則與「洪霖」前往
    領取並交付「洪霖」等語大致相符（詳警卷第13頁）。
  (二)證人丁○○、己○○、庚○○均證稱皇朝顧問企業社之負責
    人為戊○○。證人甲○○證稱：伊為皇朝顧問企業社總經理
    ，受聘於負責人即董事長戊○○，「凌君」為副總，「洪霖
    」為襄理，丙○○購買服裝共7 套，每套4 萬元，共28萬元
    及其上班時大班的紅包、公關費用約20萬元左右，係洪霖事
    後提到的，不知是否即陳雲龍，沒有其任何人事資料，公司
    培訓男公關，上班的檯費由公司抽，印名片費用1800元是公
    司無限量提供（詳本院95年月27日審判筆錄第4-15頁）；證
    人乙○○亦證稱：伊受聘於皇朝顧問企業社戊○○，由戊○○付薪，擔任副總經理，藝名「凌君」，有經手丙○○繳交
    之公關費用，但由「洪霖」收款，與「洪霖」同事約1 年，
    因使用藝名，不知其真實姓名資料，曾與告訴人提及這行業
    的經驗，與其並無過節等語（詳本院95年月27日審判筆錄第
    35- 40頁）。被告為皇朝顧問企業社負責人，聘有總經理甲○○、副總經理乙○○、襄理「洪霖」等人，並實際負責該
    企業社之運作包括聘雇總經理等相關職員、刊登廣告招募學
    員及支付設備、租金、員工薪資等費用，亦知悉證人甲○○
    收款之事，事後並與甲○○為和解之事出面及出資，豈有不
    知襄理「洪霖」向告訴人收款之事，是其所辯未處理財務，
    是事後聽聞乙節，並無可採。證人甲○○雖又稱服裝費、公
    關費用不是必需的，可能告訴人不會買，請幹部幫他，當然
    要付錢，公關費用交給何人，要問他自己等語；證人乙○○
    亦稱公關費用是大班在運作，告訴人部分，戊○○並未對伊
    有何指示等語；惟證人因本案亦涉共犯詐欺取財罪嫌，經檢
    察官移併本院審理中，是其所為證述，自不免避重就輕，而
    其等所述皇朝顧問企業社實際運作情形、擔任總經理、副總
    經理之職務，及告訴人繳交治裝、禮金、印名片等費用之情
    節，則與告訴人及被告戊○○所陳相符。
  (三)查被告於報紙刊載條件優厚、工作輕鬆、賺錢容易之廣告，
    利用一般人好逸惡勞、急功近利之心理，誘使民眾誤信為真
    而前往應徵，再藉口購買服裝、印製名片及需打點酒店大班
    紅包為由，使應徵之人陷於錯誤而如數交付，其職員則使用
    藝名、綽號掩飾真實之身分，使被害人指認困難，以達逃避
    責任目的；觀諸被告巧立服裝、名片及禮金等名目後收受告
    訴人之款項，惟並未實際交付服裝、名片等實物，且對於與
    提供男性公關工作有關之與何酒店、何人聯繫、已培訓完成
    之公關人員資料均無法提出，顯見其並無提供該項工作之能
    力，足證被告與甲○○、乙○○及綽號「洪霖」之成年男子
    間有施用詐術使告訴人陷於錯誤而交付金錢之犯意聯絡與行
    為分擔無訛。
  (四)告訴人對於應徵後，經皇朝顧問企業社總經理甲○○、副總
    經理乙○○、襄理「洪霖」等人指示，繳交服裝、名片及打
    點酒店大班禮金等款項情節，證述綦詳，其與被告及甲○○
    等人素無怨隙，自無惡意誣陷必要，復有報紙廣告在卷可憑
    （詳警卷第18-19頁）及扣案如附表所示之物可資佐證，是
    本件事證明確，被告共同詐欺犯行洵堪認定。
  (五)又查告訴人於警詢證稱其受詐欺先後以信用卡刷卡購物代替
    支付，及向銀行貸款後給付現金方式支付服裝、名片及禮金
    等費用共計177 萬元，惟亦稱其所交付次數及數額均如94
    年10月28日提出之陳報狀所載（詳本院95年月27日審判筆錄
    第20頁）。關於給付之項目，業經被告自承，而給付之數額
    治裝費28萬元、印製名片費1800元部分，亦據證人甲○○證
    述在卷，應可確定；其餘禮金部分之數額，告訴人提出中國
    信託商業銀行、台土地銀行、大眾銀行、寶華銀行、富邦銀
    行及台新國際商業銀行之交易明細為證，雖經被告否認在卷
    ，惟本院參酌被告與告訴人事後因本案簽立之和解書上明確
    載有告訴人支付款項之次數及數額，與告訴人陳報狀所陳交
    付之日期、數額大致相符，因認本件告訴人受詐欺而交付之
    款項應如和解書所載共計178 萬元。
三、核被告戊○○所為，係犯刑法第339條第1項之詐欺取財罪。
    被告於告訴人應徵後，先後以支付服裝、名片及禮金等名目
    為由，使告訴人交付款項或代其刷卡購物，各次交付行為之
    獨立性極為薄弱，所侵害之法益同一，依一般通常社會觀念
    ，在時間差距上，難以強為分開，在刑法評價上，以視為數
    個舉動之接續施，應合為一行為評價，較為合理。故前開交
    付款項行為皆屬詐欺取財之接續犯。被告與甲○○、乙○○
    及綽號「洪霖」之成年男子之間，具有犯意之聯絡及行為之
    分擔，均為共同正犯。爰審酌被告為皇朝顧問企業社之負責
    人，實際負責該企業社之運作，藉培訓男性公關為由，引誘
    告訴人應徵，並與甲○○、乙○○及綽號「洪霖」之人分擔
    犯罪實施情形，巧立名目騙取財物，行為實有不該，且犯後
    未坦承犯行，犯後態度亦不佳，惟念其犯後與告訴人達成和
    解，及前無犯罪前科等一切情狀，量處如主文所示之刑，以
    資懲儆。扣案海報8 張，為皇朝顧問企業社即被告所有供犯
    本件詐欺罪所用，爰依刑法第38條第1 項第2 款為沒收之宣
    告，附此敘明。
、被告丁○○、己○○及庚○○部分
一、公訴意旨以：被告丁○○、己○○及庚○○分別擔任皇朝顧
    問企業社（設高雄市苓雅區○○○路284 號9 樓之1） 之襄
    理及經理之職務，與戊○○（判決如上）、甲○○、乙○○
    （由檢察官另聲請併案審理）等人均明知並無實際能力提供
    所招募所謂之「學員」關於男性公關之工作，以及該公司成
    立目的係以向培訓人員詐騙收取費用為目的，竟共同意圖為
    自己不法所有之犯意聯絡，以在報紙刊載廣告，應徵男性公
    關，保證月入20萬至30萬元為名義，並於電話或面談中，以
    及上址辦公室內以張貼海報方式，對應徵者表示渠等確係從
    事男性公關培訓事業，並待培訓完成後，即可經由渠等介紹
    至酒店、舞廳等場所從事男性公關之服務，以及從事公關服
    務將獲致優渥高達每月十數萬報酬等情；致依報紙廣告前往
    上址應徵之丙○○，於93年7 月23日加入該公司。其後，渠
    等即陸續以講習、教舞、治裝、印製名片、需給大班紅包等
    費用為名目，致丙○○陷於錯誤，而以信用卡或向銀行貸款
    等方式支付前開費用，總計共178 萬元；因認被告涉有刑法
    第339 條第1 項之詐欺取財罪嫌。
二、公訴人起訴之依據及被告之辯解─
  (一)公訴人認被告丁○○等三人涉犯上揭詐欺犯行，係以被告丁○○、己○○、庚○○之供述、證人戊○○之證述、告訴人
    丙○○之指訴、扣案如附表所示之扣押物及照片14幀為主要
    依據。
  (二)訊據被告丁○○、己○○、庚○○三人均否認有何詐欺犯行
    ；並均辯稱：受僱於皇朝顧問企業社之戊○○，負責上課教
    舞蹈，其他事情不知情等語。
三、本院對證據之判斷─
  (一)按犯罪事實應依證據認定之，無證據不得認定犯罪事實；不
    能證明被告犯罪者，應諭知無罪之判決，刑事訴訟法第154
    條第2 項及第301 條第1 項前段分別定有明文。次按認定不
    利於被告之事實須依積極證據，苟積極證據不足為不利於被
    告事實之認定時，即應為有利於被告之認定（最高法院30年
    臺上字第816 號判例意旨參照）；而告訴人之指訴，本以使
    被告受刑事訴追或處罰為目的，故其陳述是否與事實相符，
    自應調查其他證據，以資審認，苟其所為攻擊之詞，尚有瑕
    疵，則在此瑕疵未予究明以前，即不能遽採為斷罪之基礎（
    最高法院69年臺上字第1531號判例意旨參照）；檢察官對於
    起訴之犯罪事實，倘其所提出之證據，不足為被告有罪之積
    極證明，或其指出之證明方法，無從說服法院以形成被告有
    罪之心證，基於無罪推定之原則，自應為被告無罪判決之諭
    知（最高法院92年臺上字第128 號判例意旨參照）。
  (二)被告丁○○、己○○、庚○○均陳稱係受僱於皇朝顧問企業
    社，負責上課教舞蹈，不知道公司有無收治裝費、禮金、名
    片費等語；證人戊○○則證稱伊為皇朝顧問企業社負責人，
    丁○○為襄理，己○○、庚○○為經理，招募學員收款費用
    多少及收款實情由總經理甲○○負責處理等語。
  (三)證人即告訴人丙○○於本院固證稱：應徵時面試的是襄理「
    洪霖」，接洽的人包括襄理丁○○，「洪霖」再介紹經理己○○，當時丁○○介紹公司的架構，包括收取名片費用，經
    理己○○負責上課，並激勵學員稱其賺錢多少；丁○○、庚○○負責教跳舞，丁○○亦幫忙量衣服；被告三人在公司告
    訴我要有一些花費，主要服裝費、名片費用及打點上級幹部
    費用，以後會賺取很多錢；至酒店學習時，被告三人均在場
    等語（詳本院95年月27日審判筆錄第25-29 頁）。惟被告丁○○否認教過告訴人，並稱有無與告訴人至酒店學習伊並無
    印象；被告己○○稱告訴人非其學生，對其沒有印象，因有
    在酒店上班故擔任經理職務，曾因公司交代而與告訴人至舞
    廳喝酒；被告庚○○稱應該教過告訴人跳舞及桌面遊戲，不
    曾與告訴人出去喝，不知收取服裝費等之事；是除告訴人之
    指證外，顯乏其他證據證明被告三人詐欺犯行。且查告訴人
    前於警詢及偵查訊問時皆未曾提及被告三人有何施用詐術或
    分擔詐欺犯行之行為，如被告三人果有參與詐欺行為，斷不
    至於遲至本院審理時始發覺，告訴人對被告三人涉案情節所
    為證述內容，即非無瑕疵，揆諸上揭說明，告訴人此部分指
    證，尚難據為對被告三人不利之認定。
  (四)綜上，公訴人提出證明被告三人涉犯詐欺取財之證據，尚未
    達於通常一般之人均不致有所懷疑，而得確信其為真實之程
    度，既仍存有合理之懷疑，本於無罪推定之原則，自應為被
    告無罪之諭知。
據上論斷，應依刑事訴訟法第299 條第1 項前段、第301 條第1
項，刑法第28條、第339 條第1 項、第38條第1 項第2 款，判決
如主文。
中    華    民    國    95    年    7     月    24    日
                  刑事第六庭  審判長法  官  黃建榮
                                    法  官  楊佩蓉
                                    法  官  李  蓓
以上正本證明與原本無異。
如不服本判決，應於收受送達後10日內向本院提出上訴書狀（應
附繕本）。
中    華    民    國    95    年    7     月    24    日
                                    書記官  何慧娟
附錄本案論罪科刑法條
中華民國刑法第339條
（普通詐欺罪）
意圖為自己或第三人不法之所有，以詐術使人將本人或第三人之
物交付者，處5 年以下有期徒刑、拘役或科或併科1 千元以下罰
金。
以前項方法得財產上不法之利益或使第三人得之者，亦同。
前二項之未遂犯罰之。
附表
┌──────────┬──────────┐
│扣 押 物 名 稱      │數              量  │
├──────────┼──────────┤
│職務名牌            │5塊                 │
├──────────┼──────────┤
│分類廣告刊登表      │21份                │
├──────────┼──────────┤
│海報                │8張（諭知沒收）     │
├──────────┼──────────┤
│簽到簿              │1本                 │
├──────────┼──────────┤
│履歷表              │1本                 │
├──────────┼──────────┤
│進場人員資料表      │1本                 │
├──────────┼──────────┤
│藝名表              │3張                 │
├──────────┼──────────┤
│應徵資料            │3份                 │
├──────────┼──────────┤
│印章                │9顆                 │
├──────────┼──────────┤
│打卡表              │4張                 │
├──────────┼──────────┤
│名片                │3張                 │
└──────────┴──────────┘


司法院資訊處製作；財團法人民間司法改革基金會備份。
